【裁判字號】    98,訴緝,63
【裁判日期】    981123
【裁判案由】    妨害自由
【裁判全文】
臺灣士林地方法院刑事判決              98年度訴緝字第63號
公  訴  人  臺灣士林地方法院檢察署檢察官
被      告  甲○
                    （現於臺灣臺東監獄武陵分監另案執行中
上列被告因妨害自由案件，經檢察官提起公訴（96年度偵字第42
16號），被告於本院準備程序中就被訴之事實為有罪之陳述，經
合議庭裁定改由受命法官獨任依簡式審判程序審理並判決如下：
    主  文
甲○共同私行拘禁，剝奪人之行動自由，處有期徒刑捌月，減為
有期徒刑肆月，如易科罰金，以新臺幣壹仟元折算壹日。
    事  實
一、甲○為譚宇洲（業經本院以98年度訴緝字第30號判處罪刑）
    之友人，譚宇洲於民國96年初，因乙○○介紹購買車行權利
    車（有使用權惟無法辦理過戶登記之車輛）之事，而與車行
    發生糾紛，嗣向盧德義（業經本院以96年度訴字第1177號判
    處罪刑）借款償還始行解決，譚宇洲因而心有不甘，屢邀乙
    ○○出面處理未果後，竟與姓名年籍不詳、綽號「蘋果」之
    成年男子、甲○、林智偉（業經本院以96年度訴字第1177號
    判處罪刑）共同基於剝奪人行動自由之犯意聯絡，於96年3
    月25日晚間6 時許，先由綽號「蘋果」之成年男子駕車搭載
    譚宇洲前往乙○○位於臺北市○○區○○路1 段173 巷26號
    5 樓之住處，經譚宇洲出面誘邀乙○○上車商討解決之道後
    ，綽號「蘋果」之成年男子乃強行駕車搭載譚宇洲、乙○○
    離去，並前往臺北市士林區○○○路、忠誠路口之統一超商
    前，接應在此等候之甲○、林智偉，嗣甲○、林智偉即由車
    後兩側上車而將乙○○挾持在中，其間乙○○雖欲以尿急遁
    逃，惟遭甲○出言恫嚇稱「你跑就試試看，子彈會比你快」
    等語，致乙○○心生畏懼，而不敢離去。迄96年3 月25日晚
    間7 時30分許，譚宇洲、綽號「蘋果」之成年男子、甲○、
    林智偉乃將乙○○強押駛往譚宇洲位於桃園縣中壢市○○路
    77號11樓之租屋處私行拘禁，至96年3 月25日晚間9 時許，
    綽號「蘋果」之成年男子乃先行離去，而於私行拘禁乙○○
    期間，譚宇洲為求洩恨或由自己或示意甲○多次出手毆打乙
    ○○成傷（傷害部分未據告訴），林智偉則在旁看守，迄96
    年3 月26日凌晨1 時許，譚宇洲又示意甲○逼迫乙○○簽發
    本票，甲○即以「如果不簽，要載到山上埋起來」等語恫嚇
    乙○○，乙○○心生恐懼，不得已因而簽立面額新臺幣（下
    同）10萬元、4 萬元之本票2 紙，資為賠償，至96年3 月26
    日上午9 時許，譚宇洲以欲償還欠款為由電邀盧德義前來其
    租屋處，盧德義明知乙○○遭譚宇洲等人私行拘禁，竟仍與
    譚宇洲、甲○、林智偉三人共同基於剝奪人行動自由之犯意
    聯絡，於乙○○遭私行拘禁期間，要求譚宇洲促乙○○清償
    債務，譚宇洲、甲○因而毆打乙○○成傷（此部分傷害未據
    告訴），譚宇洲並強令乙○○透過不知情之友人陳明芳撥打
    電話要求乙○○之家人備妥款項，嗣於96年3 月26日下午1
    時許，由盧德義駕駛車牌號碼V6-9008 號自用小客車搭載譚
    宇洲、甲○、林智偉、乙○○返回乙○○上開住處取款，然
    經乙○○之家人報警處理後，為警於96年3 月26日下午3時
    許在乙○○上開住處前，當場逮捕譚宇洲、甲○、林智偉、
    盧德義四人，並分別自甲○、林智偉身上扣得前開面額10萬
    元、4 萬元本票各1 紙。
二、案經臺北市政府警察局士林分局報告臺灣士林地方法院檢察
    署檢察官偵查起訴。
    理  由
一、本件被告甲○所犯為刑法第302 條第1 項之罪，核屬刑事訴
    訟法第273 條之1 第1 項所定死刑、無期徒刑、最輕本刑為
    3 年以上有期徒刑以外之罪，亦非高等法院管轄之第一審案
    件，而被告於本院行準備程序中就被訴事實為有罪之陳述，
    經告知被告簡式審判程序之旨並聽取當事人意見後，本院合
    議庭裁定由受命法官獨任進行簡式審判程序，是本件之證據
    調查，依刑事訴訟法第273 條之2 規定，不受同法第159 條
    第1 項、第161 條之2 、第161 條之3 、第163 條之1 及第
    164 條至第170 條規定之限制，合先敘明。
二、上開犯罪事實，業據被告甲○於本院準備程序自白不諱（見
    本院卷第39頁），核與證人即被害人乙○○於警詢、偵查及
    本院另案96年度訴字第1177號案件審理中指訴（見偵卷第13
    頁至第18頁、第197 頁至第199 頁、本院96年度訴字第1177
    號卷第165 頁至第176 頁）、證人即共同被告林智偉於警詢
    、偵查及本院另案96年度訴字第1177號案件審理中之證稱（
    見偵卷第50頁至第54頁、第135 頁至第137 頁、第181 頁至
    第184 頁、本院96年度訴字第1177號卷第132 頁至第139 頁
    ）、證人即共同被告譚宇洲於警詢、偵查中及本院另案96年
    度訴字第1177號案件審理時之證稱（見偵卷第30頁至第38頁
    、第139 頁至第141 頁、第188 頁至第190 頁、本院96年度
    訴字第1177號卷第118 頁至第132 頁）、證人即共同被告盧
    德義於警詢及偵查中之證稱（見偵卷第57頁至第61頁、第14
    3 頁至第145 頁、第177 頁至第179 頁、第183 頁至第184
    頁），以及證人陳明芳於警詢、偵查中之證稱（見偵卷第24
    頁至第27頁、第192 頁至第193 頁）等情均大致相符，並有
    本票2 紙扣案可稽（見偵卷第90頁），足認被告甲○任意性
    自白核與事實相符，應堪採信。綜上，本件事證明確，被告
    犯行堪以認定，應予依法論科。
三、按刑法第305 之恐嚇罪，係指單純以將來加害生命、身體、
    自由、名譽、財產之事，恐嚇他人致生危害於安全者而言。
    如對於他人之生命、身體等，以現實之強暴脅迫手段加以危
    害要挾，使人行無義務之事或妨害人行使權利，應構成刑法
    第304 條之強制罪，而非同法第305 條之恐嚇危害安全罪。
    又刑法第302 條之妨害自由罪，係妨害他人自由之概括的規
    定，故行為人具有一定目的，以非法方法剝奪人之行動自由
    者，除法律別有處罰較重之規定（例如略誘及擄人勒贖等罪
    ），應適用各該規定處斷外，如以使人行無義務之事，或妨
    害人行使權利為目的，而其強暴脅迫復已達於剝奪人行動自
    由之程度，即祇成立本罪，不應再依同法第304 條論處。誠
    以此項使人行無義務之事，或妨害人行使權利之低度行為，
    應為非法剝奪人之行動自由之高度行為所吸收，不能以其目
    的係在使人行無義務之事，或妨害人行使權利，認為係觸犯
    刑法第302 條第1 項及第304 條第1 項罪名，而依刑法（指
    修正前刑法）第55條從一重處斷（最高法院93年臺上字第33
    09號判決要旨可資參照）。被告甲○等人雖於私行拘禁乙○
    ○期間，多次出言恫嚇乙○○，並迫其簽立本票2 紙，然此
    以現實之強暴脅迫手段加以危害要挾，使乙○○行無義務之
    事，並已達於剝奪行動自由之程度，應僅成立刑法第302 條
    之罪，是核被告甲○所為，係犯刑法第302 條第1 項私行拘
    禁剝奪行動自由罪。被告甲○與同案被告譚宇洲、林智偉、
    盧德義、綽號「蘋果」之成年男子間，就上開犯罪之實行，
    有犯意聯絡及行為分擔，為共同正犯。爰審酌被告甲○犯罪
    之動機、手段、所生之危害、共犯間分工程度，及犯後坦承
    犯行，態度良好等一切情狀，量處如主文所示之刑，以示懲
    儆。
四、末按中華民國九十六年罪犯減刑條例自96年7 月16日施行，
    其第5 條規定：「本條例施行前，經通緝而未於中華民國96
    年12月31日以前自動歸案接受偵查、審判或執行者，不得依
    本條例減刑」，係指96年7 月16日上開條例施行前經通緝，
    而未於同年12月31日前自動歸案者，不得依該條例減刑；如
    係該條例施行後始行通緝者，不論是否自動歸案，均無上開
    不得減刑規定之適用（最高法院96年度臺非字第332 號判決
    可資參照），查本件被告甲○因逃匿，經本院於98年2 月26
    日發布通緝，98年9 月11日經警緝獲到案，有本院通緝書及
    南投縣政府警察局仁愛分局通緝案件報告書各1 份在卷可稽
    （見本院96年度訴字第1177號卷第194 頁、本院卷第2 頁）
    ，故被告係96年7 月16日中華民國九十六年罪犯減刑條例施
    行以後，始經通緝，依首揭說明，並無同條例第5 條不得減
    刑規定之適用，且被告犯罪時間在96年4 月24日以前，復無
    同條例第3 條所列不予減刑之情形，自應依同條例第2 條第
    1 項第3 款規定減刑，並就減得之刑，諭知易科罰金之折算
    標準，附此敘明。
據上論斷，應依刑事訴訟法第273 條之1 第1 項、第299 條第1
項前段、刑法第28條、第302 條第1 項、第41條第1 項前段，中
華民國九十六年罪犯減刑條例第2 條第1 項第3 款、第7 條、第
9 條，判決如主文。
本案經檢察官孟玉梅到庭執行職務
中    華    民    國    98    年    11    月    23    日
                  刑事第二庭法  官  劉育琳
以上正本證明與原本無異。
如不服本判決應於收受判決後10日內向本院提出上訴書狀，並應
敘述具體理由；其未敘述上訴之理由者，應於上訴期間屆滿後20
日內向本院補提理由書（均須按他造當事人之人數附繕本），切
勿逕送上級法院。
                            書記官  朱宮瑩
中    華    民    國    98    年    11    月    23    日


司法院資訊處製作；財團法人民間司法改革基金會備份。
